臺灣臺中地方法院民事判決　　　九十一年度訴字第一六四七號
　　原　　　告　黃美玲
　　被　　　告　乙○○
　　　　　　　　甲○○
右當事人間撤銷贈與事件，本院判決如左：
    主      文
被告乙○○、甲○○就如附表編號一號所示土地，於民國九十年十二月十三日，所為
贈與之債權行為，及民國九十年十二月二十六日，所為所有權移轉登記之物權行為，
應予撤銷。
被告甲○○就如附表編號一號所示土地，於民國九十年十二月二十六日，經台中縣東
勢地政事務所所為之所有權移轉登記，應予塗銷。
訴訟費用由被告負擔。
    事      實
甲、原告方面：
壹、聲明：如主文所示。
貳、陳述：
一、原告係被告乙○○之債權人，債權額為新台幣（下同）壹佰萬元，原告於民國（
    下同）九十年十一月三日，向被告催討，被告乙○○表示沒錢，詎料原告於九十
    年十一月二十七日，向法院聲請本票准許強制執行獲准後，被告乙○○隨即於九
    十年十二月十三日，將如附表編號一號所示之土地，無償贈與其妻即被告甲○○
    ，並故意對本票裁定提起抗告，雖被告乙○○贈興後，名下仍有十一筆不動產，
    惟該等不動產為價值不高之農牧用地，並已設定最高限額抵押權柒佰萬元予台中
    縣石岡鄉農會，被告乙○○已陷於無資力。本件被告乙○○明知其財產不足清償
    原告之債權，竟於原告催討並聲請法院強制執行其財產之際，故意將部分財產無
    償移轉予被告甲○○，使自己陷於無資力，被告二人間之無償行為顯有害及原告
    債權之受償，實已侵害原告之債權，爰依民法第二百四十四條第一項、第四項規
    定，請求撤銷被告間之有害原告債權之贈與債權行為及所有權移轉物權行為，並
    請求被告甲○○塗銷系爭所有權移轉登記回復原狀。
二、對被告抗辯之陳述：被告乙○○於九十年十二月十三日，就如附表編編一號所示
    之土地，贈與並移轉登記予被告甲○○後，固尚有附表所示編號二至十二號等十
    一筆土地，惟該等不動產經鑑價，扣除其應繳之增值稅捐，及設定於該等不動產
    之抵押權本金債務，所剩無幾，不足以清償被告乙○○對原告之上開債務，致原
    告對被告乙○○之求償，顯有困難，被告二人所為之債權及物權行為顯有詐害原
    告之債權。
參、證據：提出本票一份、本院九十年票字第一九００九號裁定一份、土地登記簿十
    二份、財政部台灣省中區國稅局財產歸屬資料清單一份為證。並聲請將附表所示
    之土地送請鑑定其價值及所有權移轉之增值稅負擔。
乙、被告方面：
壹、聲明：駁回原告之訴。
貳、陳述：本件被告乙○○贈與如附表編號一號所示土地予被告甲○○時，尚有其他
    不動產存在，該等不動產之價值，足以清償對原告之債務，並未陷於無資力，被
    告二人所為之行為，並無害於原告之債權，且訴訟中有犯罪嫌疑牽涉其裁判，法
    院得在刑事訴訟終結前，以裁定停止訴訟，本件原告對被告乙○○提起損害債權
    之自訴，刻在審理中，請鈞院在刑事判決確前，裁定停止本件訴訟。
參、證據：提出查封登記函一份、土地謄本一份、傳票一份為證。
丙、本院依職權向台中縣石岡鄉農會函查，該會就附表示編號一至九號不動產上，設
    定之抵押權，尚有多少本金未償？並依原告聲請將附表所示土地送請鑑定其價值
    與增值稅負擔。
    理      由
甲、程序部分：
一、按訴狀送達後，原告不得將原訴變更或追加他訴。但擴張或減縮應受判決事項之
    聲明者，不在此限；又被告於訴之變更或追加無異議，而為本案之言詞辯論者，
    視為同意變更或追加，民事訴訟法第二百五十五條第一項第三款定有明文。本件
    原告本請求撤銷被告二人間如附表編號一號至七號之土地贈與之債權行為及所有
    權移轉之物權行為，並請求被告甲○○塗銷該等七筆土地之所有權移轉登記，今
    原告僅請求撤銷被告二人就如附表編號一號所示土地之贈與債權行為及物權行為
    ，並請求被告甲○○塗銷該筆土地所有權移轉登記，核係減縮應受判決事項之聲
    明，依首揭規定，自應准許之，合先敘明。
二、被告抗辯：因本件被告二人遭原告自訴毀損債權另牽涉刑事案件，請求在該刑事
    訴訟確定前，予以裁定停止訴訟程序云云。按本件被告二人間就系爭附表編號一
    號土地所為之贈與行為，屬無償行為，為兩造所不爭執，本院自得就其行為有無
    詐害原告債權加以憑斷，其與原告自訴被告二人有無毀損債權行為之認定無涉，
    故本院認無裁定停止訴訟程序之必要，附此敘明。
乙、實體部分：
一、本件原告主張：原告係被告乙○○之債權人，債權額本金為壹佰萬元，原告於九
    十年十一月三日，向被告乙○○催討，被告乙○○未為清償，原告於九十年十一
    月二十七日，向法院聲請本票准許強制執行，獲准取得執行名義後，被告乙○○
    隨即於九十年十二月十三日，就附表編號一號所示土地，無償贈與並移轉所有權
    登記予其妻即被告甲○○，且故意對本票裁定提起抗告，雖被告乙○○名下仍有
    十一筆不動產，惟該等不動產為價值不高之農牧用地，並已設定最高限額抵押權
    柒佰萬元予台中縣石岡鄉農會，被告乙○○已陷於無資力。本件被告乙○○明知
    其財產不足清償原告之債權，竟於原告催討並聲請法院強制執行其財產之際，故
    意將部分財產無償移轉予被告甲○○，使自己陷於無資力，被告二人間之無償行
    為顯有害及原告債權之受償，實已侵害原告之債權，爰依民法第二百四十四條第
    一項、第四項規定，請求撤銷被告間之有害原告債權之贈與債權行為及所有權移
    轉物權行為，並請求被告甲○○塗銷系爭所有權移轉登記回復原狀等語。
二、被告則以：本件被告乙○○贈與附表編號一號所示土地予被告甲○○時，尚有其
    他不動產存在，該等不動產之價值足以清償對原告之債務，並未陷於無資力，被
    告二人所為之行為並無害於原告之債權等語置辯。
三、本件原告主張：原告係被告乙○○之債權人，債權額本金為壹佰萬元，因被告乙
    ○○未按期清償，原告於九十年十一月二十七日，向法院聲請本票准許強制執行
    ，獲准取得執行名義後，被告乙○○隨即於九十年十二月十三日，就附表編號一
    號所示土地，無償贈與甲○○，並於同月十六日辦理所有權移轉登記予其妻即被
    告甲○○，且對本票裁定提起抗告等情，為被告所不爭執，並有原告提本票一紙
    、本院九十年票字第一九００九號裁定一份、附表編號一號所示土地之土地登記
    簿一份在卷可參，自堪信為真實。是本件所應審究者：被告乙○○上述基於贈與
    無償行為，所為之所有權移轉物權行為，是否有害及原告債權之求償？經查：
（一）被告辯稱：被告乙○○將附表編號一號土地，無償贈與被告甲○○時，其尚有
      附表編號二至十二號等十一筆土地，足以清償對原告之債務，即不能謂其贈與
      之無償行為有害原告之債權云云。惟查：
  １、本件被告乙○○於九十年十二月十三日，將附表編號一號所示土地贈與並移轉
      登記予被告後，尚有附表編號二號至十二號等十一筆土地財產，為兩造所不爭
      執，並有原告所提如附表所示土地之土地登記謄本十二份、被告乙○○財產歸
      戶資料一份在卷可參，應屬真實。
  ２、又本院依原告之聲請將系爭十二筆土地，函請專業鑑價機關鑑定該十二筆土地
      之價值及應負擔之增值稅賦，其中扣除系爭附表編號一號所示之土地價值（五
      百零一萬七千三百二十元），其他十一筆土地之價值合計為：一千一百三十二
      萬八千六百七十四元（即00000000元-0000000元=00000000元），而上開編號
      二至十二號等十一筆土地，應負擔之增值稅為五百八十五萬三千零六十三元，
      有台灣黌達鑑定中心鑑定書一份在卷可參。又經本院向台中縣石岡鄉農會函查
      附表編號二至十號等九筆土地，該農會就其中台中縣石岡鄉○○○段二二五號
      、六四０號、六四三號三筆土地有本金一百七十萬元之抵押債權，台中縣石岡
      鄉○○○段六二七號則有本金五十五萬元之抵押債權，就新梅子段六二八號、
      六二六號、六二七號、二一四號、二一九號等五筆土地則有本金一百五十萬元
      之抵押債權，另依系爭附表編號二至十二號土地登記謄本之記載，除石岡鄉農
      會為抵押權人外，訴外人江錦松就台中縣石岡鄉○○○段六二六地號土地，有
      本金七十萬元之普通抵押債權、對同段六二七、六二七之七地號土地，有五十
      萬元之普通抵押債權、對台中縣豐原市○○段二三三、二三四地號土地，則有
      三十萬元之普通抵押權，合計附表編號二至十二號土地，共設有抵押債權本金
      五百二十五萬元，是被告乙○○所有附表如編號二至十二號所示土地之價值，
      扣除其應負擔之增值稅及抵押權債本金，合計剩餘價值為二十二萬五千六百一
      十一元（00000000元-0000000元-0000000元=225611元），該價值顯不足清償
      原告之一百萬元債權，應可認定。是被告二人抗辯：被告乙○○將附表編號一
      號所示土地贈與移轉登記予被告甲○○以後，剩餘編號二至十二號等十一筆土
      地之價值，足以清償全部債務，實無可採。
（二）又核之卷附原告所提被告乙○○之財產歸戶證明資料，除附表所示之不動產外
      ，被告乙○○並無其他財產，是被告乙○○將系爭如附表編號一號所示土地，
      贈與移轉登記予被告甲○○後，其剩餘財產，並不足清償其他債權人之債務，
      被告陷於無資力清償債務，是被告二人就如附表編號一號所示土地，所為贈與
      之無償行為，有害及原告債權之求償，應可認定。
四、按債務人所為之無償行為有害及債權者，債權人得聲請法院撤銷之。債權人依第
    項之規定聲請法院撤銷時，得並聲請命受益人回復原狀。民法第二百四十四條第
    一項、第四項前段定有明文。本件被告乙○○對原告負有債務，且其將附表編號
    一號所示土地，贈與被告甲○○後，剩餘之財產並不足以清償債權人之債務，則
    被告乙○○任意無償處分其如附表編號一號所示之土地，減少其積極財產，該無
    償行為自有害及原告之債權，原告主張被告二人前述之贈與之債權行為及合意所
    有權移轉登記之物權行為，為詐害行為，自屬可採。從而，原告本於民法第二百
    四十四條第一項、第四項前段之規定，起訴請求予以撤銷該等債權及物權行為，
    並請求被告甲○○塗銷土地所有權移轉登記，於法有據，應予准許。
五、據上論結，原告之訴為有理由，依民事訴訟法第七十八條、第八十五條第一項前
    段，判決如主文。
中　　　華　　　民　　　國　　九十一　　年　　　十一　　月　　　十九　　日
　　　　　　　　　　　　　　　　　　臺灣臺中地方法院民事第三庭
　　　　　　　　　　　　　　　　　　　　法　　　官　王　金　洲
右為正本係照原本作成。
如對本判決上訴，須於判決送達後二十日內向本院提出上訴狀（須附繕本）。
中　　　華　　　民　　　國　　九十一　　年　　　十一　　月　　　十九　　日
　　　　　　　　　　　　　　　　　　　　法院書記官
附表
編號  土地坐落              面積             應有部分
 一   台中縣石岡鄉○○○段  一八四二點九一   全部
      二二六地號            平方公尺
 二   台中縣石岡鄉○○○段  一一五二點六三   一０八分之一二
      二一四地號            平方公尺
 三   台中縣石岡鄉○○○段  三八０點二七     一０八分之一二
      二一九地號            平方公尺
 四   台中縣石岡鄉○○○段  二四０點二五     一八分之三
      六二八地號            平方公尺
 五   台中縣石岡鄉○○○段  一四五一點二六   一０八分之四八
      六四０地號            平方公尺
 六   台中縣石岡鄉○○○段  六五四點         九分之六
      六四三地號            平方公尺
 七   台中縣石岡鄉○○○段  一八六五點九六   九分之六
      二二五地號            平方公尺
 八   台中縣石岡鄉○○○段  五七七四點八六   一０八分之一六
      六二六地號            平方公尺
 九   台中縣石岡鄉○○○段  六六六點九一     一四四分之一０
      六二七地號            平方公尺
 十   台中縣豐市○○段      一四六點六五     六分之一
      二三三號
十一  台中縣豐市○○段      一二一八點五二   六分之一
      二三四地號            平方公尺
十二  台中縣石岡鄉○○○段  一０六點五八     全部
      六二七之七地號        平方公尺
（以下空白）
